【裁判字號】    99,上易,2417
【裁判日期】    991223
【裁判案由】    詐欺
【裁判全文】
臺灣高等法院刑事判決                99年度上易字第2417號
上  訴  人  臺灣板橋地方法院檢察署檢察官
被      告  林宗諭
上列上訴人因被告詐欺案件，不服臺灣板橋地方法院99年度簡上
字第597號，中華民國99年8月27日第一審判決（聲請簡易判決處
刑案號：臺灣板橋地方法院檢察署99年度偵字第6319號），提起
上訴，本院判決如下：
    主  文
上訴駁回。
    理  由
一、聲請簡易判決處刑意旨略以：被告林宗諭明知其向中華郵政
    股份有限公司板橋國慶郵局所開立之00000000000000號金融
    帳戶（下稱板橋國慶郵局帳戶），係金融機構供其個人存提
    款項使用，並可預見提供該帳戶予他人使用，可能幫助他人
    遂行財產犯罪，仍不違其本意，而基於幫助之犯意，於民國
    98年11月19日前某日，在不詳地點，將板橋國慶郵局帳戶之
    提款卡及密碼等，交給年籍不詳之人所屬詐欺集團。嗣該詐
    欺集團成員意圖為自己不法之所有，而為下列詐欺犯行：（
    一）於98年11月20日，在雅虎奇摩拍賣網站刊登販售洗衣機
    之訊息，致吳逸生陷於錯誤，上網下標購買，並於22日22時
    6 分許，匯款轉帳新台幣（下同）2200元至板橋國慶郵局帳
    戶內，嗣吳逸生遲未收到商品，始悉受騙。（二）於98年11
    月20日，在露天拍賣網站刊登販售商品之訊息，致曾惠芳陷
    於錯誤，於同日上網下標購買，並於翌日即21日8 時57分許
    ，以網路ATM轉帳8000元至板橋國慶郵局帳戶內，嗣曾惠芳
    以賣方於網站上所留之行動電話聯繫詢問交易情形，經對方
    答稱並未拍賣任何商品，始悉受騙。因認被告涉犯刑法第30
    條第1項、第339條第1項之幫助詐欺取財罪嫌等語。
二、按犯罪事實應依證據認定之，無證據不得認定犯罪事實；不
    能證明被告犯罪者，應諭知無罪之判決，刑事訴訟法第154
    條第2項、第301條第1 項分別定有明文。而所謂認定犯罪事
    實之證據，係指足以認定被告確有犯罪行為之積極證據而言
    ，該項證據自須適合於被告犯罪事實之認定，始得採為斷罪
    資料。且刑事訴訟上證明之資料，無論其為直接或間接證據
    ，均須達於通常一般之人均不致有所懷疑，而得確信其為真
    實之程度，始得據為有罪之認定，若其關於被告是否犯罪之
    證明未能達此程度，而有合理懷疑之存在，致使無從形成有
    罪之確信，根據「罪證有疑、利於被告」之證據法則，即不
    得遽為不利被告之認定，最高法院著有53年台上字第656 號
    、29年上字第3105號、76年台上字第4986號判例可資參照。
    次按刑事訴訟法第161條已於91年2月8日修正公布，其第1項
    規定：檢察官就被告犯罪事實，應負舉證責任，並指出證明
    之方法。因此，檢察官對於起訴之犯罪事實，應負提出證據
    及說服之實質舉證責任。倘其所提出之證據，不足為被告有
    罪之積極證明，或其指出證明之方法，無從說服法院以形成
    被告有罪之心證，基於無罪推定之原則，自應為被告無罪判
    決之諭知（最高法院92年臺上字第128號判例參照）。
三、公訴人認被告涉犯刑法第30條第1項、第339條第1 項之幫助
    詐欺取財罪嫌，無非係以：被害人吳逸生、曾惠芳於警詢所
    為證詞，其轉帳明細、板橋國慶郵局帳戶開戶資料、交易明
    細表及自動櫃員機交易明細表等，為其主要論據。訊據被告
    林宗諭堅決否認有將其板橋國慶郵局帳戶提款卡及密碼交予
    詐欺集團使用，而幫助詐欺取財之犯行，辯稱：板橋國慶郵
    局帳戶存摺及提款卡因放在機車置物箱內被竊，其事後曾至
    警察局報案，且其因罹有精神疾病，記憶力欠佳，故將板橋
    國慶郵局帳戶之提款卡密碼寫在郵局存摺內頁，況其每月尚
    利用板橋國慶郵局帳戶領取4000元國民殘障津貼，故不會將
    存摺、提款卡交給他人使用等語。
四、按被告以外之人於審判外之言詞或書面陳述，除法律有規定
    者外，不得作為證據；又被告以外之人於審判外之陳述，雖
    不符合同法第159條之1至第159條之4之規定，但經當事人於
    審判程序同意作為證據，法院審酌該言詞陳述或書面陳述作
    成時之情況，認為適當者，亦得為證據。當事人、代理人或
    辯護人於法院調查證據時，知有第159條第1項不得為證據之
    情形，而未於言詞辯論終結前聲明異議者，視為有前項之同
    意，刑事訴訟法第159條第1項及第159條之5分別定有明文。
    查本判決所引用之各該被告以外之人於審判外之陳述（包含
    書面陳述），雖屬傳聞證據，惟當事人於本院準備程序均表
    示同意作為證據而不予爭執，且迄至言詞辯論終結前亦未再
    聲明異議，本院審酌上開證據資料製作時之情況，尚無違法
    不當及證明力明顯過低之瑕疵，亦認為以之作為證據應屬適
    當，揆諸前開規定，爰依刑事訴訟法第159條之5規定，認該
    等證據均有證據能力，合先敘明。
五、經查：
（一）被害人吳逸生於98年11月20日在雅虎奇摩拍賣網站，因見
      販售洗衣機訊息，於同日上網下標購買，並於同年月22日
      22時6分許，以ATM轉帳2200元至板橋國慶郵局帳戶，及被
      害人曾惠芳於98年11月20日，在露天拍賣網站因見販售商
      品訊息，於同日上網下標購買，並於同月21日8 時57分許
      ，以網路ATM轉帳8000 元至板橋國慶路郵局帳戶，旋即遭
      人提領等事實，業據被害人吳逸生、曾惠芳於警詢時證述
      明確（見偵查卷第16至18頁、第24、25頁），並有被告帳
      戶開戶資料、交易明細表、自動櫃員機交易明細表、轉帳
      明細、存摺影本等附卷可資佐證（見偵查卷第5至7、21、
      32、33頁、本院卷第54、54-1頁），是被告之板橋國慶郵
      局帳戶業經詐欺集團成員使用，作為詐欺吳逸生及曾惠芳
      得款之帳戶等情，堪以認定。
（二）被告發現存摺失竊後，確於98年11月24日9 時46分許向警
      方報案，此有臺北縣政府警察局土城分局廣福派出所受理
      各類案件紀錄表及臺北縣政府警察局土城分局廣福派出所
      受理案件登記表各1 份附卷可參（見偵查卷第39、40頁）
      ，足見被告所辯並非全然無據。至被告報案時間雖係於被
      害人於98年11月21日及22日匯款日後，然此或係被告察覺
      存摺、提款卡被竊之時間較遲所致（見偵查卷第9 頁），
      惟尚難憑此，即於缺乏及他佐證之情形下，遽認被告曾將
      提款卡交詐欺集團使用。
（三）勞工保險局自97年10月起至98年9 月止確按月發給被告國
      民年金身心障礙基本保證年金4000元，並匯至被告指定之
      板橋國慶郵局帳戶，嗣98年10月之年金於98年11月30日遭
      退匯，被告家人同日傳真臺北縣政府警察局土城分局廣福
      派出所受理各類案件紀錄表及客戶存簿資料到局，據載，
      其郵局存簿於98年11月20日遺失且為警示帳戶，該局乃自
      98年10月起改以支票郵寄予被告等情，有勞工保險局99年
      7月9 日保國四字第09910061590號函及板橋國慶郵局交易
      明細表在卷可按（見原審簡上字卷第29頁、本院卷第54頁
      ）。是被告既以板橋國慶郵局帳戶供為長期領取勞工保險
      局每月給付國民身心障礙年金之用，自無將其固定受領款
      項之帳戶交詐欺集團使用，而甘冒遭詐欺集團提領風險之
      理。況被告係於98年10月份之國民身心障礙年金於98年11
      月30日遭退匯後，始由家人於同日傳真相關報案紀錄至勞
      工保險局，說明該帳戶已被列為警示帳戶之事，已如前述
      ，益見被告並非事前即計畫將帳戶提供他人使用，而預先
      就國民身心障礙年金之提領事宜預作安排。自難單以版其
      國慶郵局帳戶被詐欺集團利用之客觀事態，遽認被告有將
      帳戶交詐欺集團使用之主觀犯意。
（四）被告患有幻聽、被害妄想等精神疾病，自80年11月26日至
      99年7月5日止即至醫療財團法人徐元智先生醫藥基金會亞
      東紀念醫院（下稱亞東紀念醫院）門診追蹤，接受藥物治
      療，並於91年1月8日至亞東紀念醫院接受殘障鑑定，為重
      度精神障礙，此有被告之身心障礙手冊及亞東紀念醫院99
      年7 月16日亞醫精字第0992930084號函暨檢附之病歷資料
      影本附卷可憑（見原審簡上字卷第26、33至42-1頁）。又
      被告曾於98年3月2日至同年3 月11日因精神分裂症至亞東
      紀念醫院住院治療，據當時住院觀察及後續門診追蹤至99
      年10月25日，被告因精神分裂症相關之診斷，有出現記憶
      力減退之現象等情，亦有亞東紀念醫院99年11月15日亞醫
      歷字第0996410642號函及病歷影本在卷可按（見本院卷第
      20至39頁），是被告所稱：因患有重度精神疾病，常記憶
      不清，故將帳戶提款卡密碼寫在存摺內頁一節，並非無據
      。至被告於偵查中雖可即時回答金融卡密碼，然此事後應
      訊結論或係被告庭前準備所致，尚難以此遽予否定被告將
      密碼書寫於存摺內頁之可能性，附此說明。
（五）至板橋國慶郵局帳戶於98年11月之後，雖無辦理補發存摺
      或金融卡之紀錄，有中華郵政股份有限公司99年7月7日儲
      字第0990083039號函在卷可按（見原審簡上字卷第31頁）
      ，然此據被告於警詢時供承：其於98年11月23、24日上午
      ，正確日期已忘記，始於停車場發現置於摩托車置物箱內
      之存摺及金融卡遺失，即向警察局報案，該處理員警要其
      先至郵局，但郵局人員告知帳戶已遭人洗錢，不能辦理，
      其即前往土城分局廣福派出所報案等情明確（見偵查卷第
      9頁）。是被告未於被害人匯款前申請補發存摺、金融卡
      之原因，不止一端，或係因發現遺失或被竊之時間較遲所
      致，或因遲誤或已被列為警示帳戶而無法申辦掛失所致，
      自難單以帳戶未有辦理補發存摺或金融卡紀錄，即謂被告
      將存摺及金融卡交付他人使用。
（六）綜上所述，聲請簡易判決處刑意旨所引證據，不足以證明
      被告有將板橋國慶郵局存摺、提款卡交予不詳人使用之幫
      助詐欺犯行。此外，復查無其他積極證據足資證明被告有
      聲請意旨所指犯罪，自難以幫助詐欺取財罪相繩。
六、原審以本案不能證明被告犯罪，諭知被告無罪之判決，其認
    事用法並無違誤。檢察官上訴意旨略以：板橋國慶郵局帳戶
    雖為被告領取殘障年金之用，然被告只要事先向主管機關更
    改年金發放方式，即可避免遭他人領取，且被告未向郵局辦
    理補發存摺、金融卡，又於偵查中即時回答金融卡密碼，顯
    無將密碼書寫於存摺內頁之必要，原判決未說明被告病史有
    記憶力減低之情形，採信被告辯解，與常情有違等語。然查
    ，被告並無事先就殘障年金領取方式預為安排之情事，難認
    其有將存摺轉交他人使用，且確因所罹精神分裂疾病，出現
    記憶力減退之情形，並於發現存摺、提款卡遭竊後向警局報
    案等情，均如前述，是無從單以被告事後於偵查應訊時即時
    回答金融卡密碼，或因故未能辦理存摺、提款卡補發程序，
    即於缺乏佐證之情形下，遽為不利被告之認定。檢察官上訴
    意旨指摘原判決不當，為無理由，應予駁回。
七、至臺灣板橋地方法院檢察署99年11月22日板檢玉言99偵2853
    3字第240556號函移送本院併辦部分（99年度偵字第19992、
    28533 號），因本件應為被告無罪之諭知，如前所述，故無
    從認此併辦部分與本案有裁判上一罪之關係，應退由檢察官
    另行依法處理。
據上論斷，應依刑事訴訟法第368條，判決如主文。
本案經檢察官侯寬仁到庭執行職務。
中    華    民    國    99    年    12    月    23    日
              刑事第二十四庭審判長法  官  李錦樑
                                  法  官  張惠立
                                  法  官  朱瑞娟
以上正本證明與原本無異。
不得上訴。
                                  書記官  郭家慧
中    華    民    國    99    年    12    月    23    日

司法院資訊處製作；財團法人民間司法改革基金會備份。
